臺灣臺中地方法院刑事判決　　　　　　　　　　　　九十一年度中簡上字第一九號
　　上　訴　人
　　即　被　告　　己○○
　　選任辯護人　　李佳蓉
　　上　訴　人
　　即　被　告　　壬○○
右上訴人因傷害案件，不服臺灣臺中地方法院台中簡易庭九十年度中簡字第一九九九
號中華民國九十年十一月三十日第一審簡易判決（聲請案號：台灣台中地方法院檢察
署九十年度偵字第一四六五四號、九十年度偵字第一五四四五號），提起上訴，本院
管轄第二審之合議庭判決如左：
    主  文
上訴駁回。
    事  實
一、壬○○、甲○○分別為隆鎰公寓大廈管理維護股份有限公司（下稱隆鎰公司）總
    經理、保全人員，原受台中市○○區○○路一段五七號文心凱旋社區管理委員會
    委託，而於該址從事社區管理工作。己○○、丁○○則為文心凱旋社區之住戶，
    該社區住戶間因前後屆管理委員會權限爭議，衍生對社區管理維護權限誰屬之爭
    執，於民國（下同）九十年五月十四日十八時許，己○○、丁○○率同台宇公寓
    大廈管理維護股份有限公司（下稱台宇公司）總經理戊○○等人，欲至前揭地址
    之管理室承接社區管理工作，雙方僵持不下，進而發生衝突，甲○○為進入該管
    理員室而遭己○○徒手自後方拉住褲腰帶阻擋，甲○○遂迴身將己○○之手擋開
    ，雙方拉扯之間，己○○基於傷害之犯意，以右腳踹踢甲○○之左腹部一下，甲○○遂亦基於傷害之犯意而一路追打己○○之管理員室，甲○○因而受有左手前
    臂裂傷出血、左上腹部挫傷瘀血之傷害，而己○○則受有左手小臂淤紅傷4×5公
    分、右手小臂淤傷1×1公分。嗣壬○○欲再進入該管理員室，仍遭丁○○站在門
    口阻擋，壬○○為求擠進該管理員室，竟出於傷害之犯意而以雙肘由上往下重壓
    丁○○之頭部，並乘隙進入該管理員室，丁○○並因而受有頭頂部挫傷、頭皮瘀
    腫及頭暈現象等傷害。
二、案經丁○○、己○○、甲○○訴由台中市警查局第五分局報告臺灣台中地方法院
    檢察署檢察官偵查後，聲請簡易判決處刑。
    理  由
一、訊據被告壬○○雖矢口否認有何傷害告訴人丁○○之犯行，並辯稱：當天進出管
    理員室來去自如，沒有碰到告訴人丁○○，即便其有傷害到告訴人丁○○，亦係
    因遭受外來侵害而防衛過當云云。惟查：
  (一)被告壬○○於九十年五月十四日十八時許，因告訴人丁○○率同台宇公寓大廈管
    理維護股份有限公司（下稱台宇公司）戊○○等人欲至台中市○○區○○路一段
    五七號之管理室承接社區管理工作時發生衝突，告訴人丁○○遂在管理室門口阻
    擋被告壬○○不讓其進入，被告壬○○為求能擠進管理室，竟基於傷害之犯意而
    以手肘壓敲告訴人丁○○之頭部，致告訴人丁○○受有頭頂部挫傷並頭皮瘀腫及
    頭暈等傷害等情，業據告訴人丁○○指述歷歷，並有證人戊○○於警訊中證稱：
    「住戶主任委員丁○○抵擋不願舊公司（隆鎰管理公司）經理壬○○進入管理室
    ，壬○○強行要進入，並以其手肘壓住丁○○頭部強行通過」、偵查中證稱：「
    我當天去交接進駐，因為卓站在門口不讓陳進去，陳要進去時用手肘重壓卓的頭
    部再進去，當時卓有暈眩，半小時後卓在中庭暈倒後被送醫」、本院審理中到庭
    證稱：「我們的人就擋在門口擋住隆鎰公司得其他人員進去，雙方發生爭執，後
    來上訴人陳出去，被告人卓就要我們擋在門口不要讓上訴人陳進來，上訴人陳說
    我們沒有權利不讓他們進去，上訴人陳硬要進去，我當時剛好在面對門口的樓梯
    下面，所以我看得很清楚，被害人卓右手靠著門邊，上訴人陳硬要從被害人卓的
    左手邊擠進去，因為他個頭比被害人卓高，兩隻手舉起來往下壓想要擠進去」等
    語，以及證人辛○○於本院審理時到庭證述：「被害人卓把門擋住不讓上訴人陳
    進來，上訴人陳有把雙肘提高往下壓作勢要推壓人壓的動作。我確實有看到他的
    手有碰到被害人卓的頭，被害人卓就立刻喊說上訴人陳打人。後來我也有看到被
    害人卓雙腳發軟要暈倒等情形」屬實可資佐憑，復有被害人丁○○提出之診斷證
    明書一份在卷可稽，核告訴人之指述內容與證人之證述及該驗傷單內記載之傷勢
    及部位係屬相符。
  (二)證人庚○○雖亦於警訊及本院審理時到庭證述被告壬○○並未出手打人等語，惟
    其於本院審理時描述之所見內容乃當天係丁○○硬要進入管理室，被告壬○○擋
    住不讓她進去，核與證人戊○○、辛○○描述之情節相反，而依據當天被告壬○○、甲○○一方與告訴人丁○○、被告己○○一方係因大樓管理權限爭執，因丁○○等人已先佔據管理室，被告壬○○、甲○○等人要進入管理室之情節，當時
    應係被告壬○○欲進入管理室而被攔阻在門外，故證人庚○○此部分之證詞顯有
    瑕疵，不足為採，附此敘明。
  (三)被告壬○○雖主張其乃正當防衛而過當云云，惟「刑法上之正當防衛以遇有現在
    不法之侵害為前提，如不法侵害尚未發生，即無防衛之可言。」、「正當防衛，
    以對於現在不法之侵害為要件，防衛過當，尤以有防衛權為前提，上訴人之逞兇
    ，雖不得謂非由被害人先用煙竿向毆而起，然被害人已受傷逃避，則其不法侵害
    業已過去，上訴人猶復持斧追往，砍殺多傷，自不成防衛行為，更何過當之可言
    。」，最高法院二十七年上字第二八七九號、二十九年上字第三一七號著有判決
    可資參照。本件告訴人丁○○僅在管理室門口擋住不讓被告壬○○進入等情，已
    具證人戊○○、辛○○到庭證述詳實，而告訴人丁○○並未對被告壬○○有何傷
    害之行為等情，亦為被告壬○○所不否認，則告訴人丁○○既無對被告壬○○有
    何不法侵害之行為，被告壬○○即無何防衛權之存在，遑論是否有防衛過當之情
    形，此部分被告壬○○所辯亦不足為採。
  (四)綜上所述，被告壬○○傷害告訴人丁○○成傷之犯行，事證明確，所辯均屬事後
    卸責之詞不足採信，其犯行洵堪認定。
二、被告甲○○固坦承於右揭時、地與被告己○○發生扭打情事，惟辯稱：係遭被告
    己○○之侵害方出手抵擋，縱有傷害被告己○○亦屬正當防衛，僅有防衛過當之
    問題云云；被告己○○則矢口否認有何傷害被告甲○○身體之行為，辯稱：當天
    絕對沒有踢被告甲○○，應該是被告甲○○踹了他一腳，至於被告甲○○身上之
    傷勢乃事後為興訟留存證據而遭其他不明之黑道人是所毆打成傷云云。經查：
  (一)本件綜合證人戊○○、丁○○、曾樹鄰、乙○○、辛○○等人之證詞，堪信被告
    己○○與被告甲○○發生肢體衝突之過程可分為前段在管理員室內及後段由管理
    員室退到戶外二段，其中證人曾樹鄰證稱僅看到前半段，並證稱：當時係由被告
    己○○從後面抓住被告甲○○的皮帶並用腳踢被告甲○○，被告甲○○於是轉身
    與被告己○○互毆等語；而證人戊○○、乙○○等人則證稱僅看到在戶外發生扭
    打之後半段，其等則或證稱：有看到被告甲○○一路追打被告己○○出來，或證
    稱：被告甲○○與被告己○○乃一路扭打到戶外等語，從而，綜合被告甲○○、
    己○○之驗傷報告所示部位乃被告甲○○受有「左前臂裂傷出血、左上腹部挫傷
    瘀血」等傷害，被告己○○則受有「左手小臂淤傷4×5公分、右手小臂淤傷1×1
    公分」等傷害，有該二人之診斷證明書各一份在卷可稽，堪信被告甲○○與己○○二人於右揭時、地確實發生有己○○從後面抓住甲○○之皮帶，待被告甲○○
    迴身後，被告己○○即以腳踢踹被告甲○○之腹部，兩人遂一路扭打至管理員室
    外而有互毆之情形等情。
  (二)證人乙○○雖證稱：看到被告甲○○踹被告己○○出來，兩人當時是半推半打的
    ，沒有看到被告己○○還手等語，惟查，被告己○○經本院訊問結果，表示當天
    腹部的傷勢很輕微而沒有驗，而其餘證人辛○○、曾樹鄰則均證稱：看到被告張
    的臉有些紅腫，其傷部亦非在腹間，此外別無其他證據足資證明被告甲○○曾經
    踹被告己○○一腳致傷，故證人乙○○此部分之證詞尚難採為有利於被告己○○
    之證據。
  (三)按「正當防衛必須對於現在不法之侵害始得為之，侵害業已過去，即無正當防衛
    可言，至彼此互毆，又必以一方初無傷人之行為，因排除對方不法之侵害而加以
    還擊，始得以正當防衛論。故侵害已過去後之報復行為，與無從分別何方為不法
    侵害之互毆行為，均不得主張防衛權。」（最高法院三十年上字第一０四０號著
    有判例可資參照），被告甲○○雖主張係正當防衛而過當云云，惟被告甲○○、
    己○○係互毆等情，已如前述，則此處被告甲○○斷無主張防衛過當之可能，其
    此部分之辯解，亦不足採信。
  (四)被告己○○雖稱：被告甲○○係被黑道打傷云云，並以證人乙○○、丙○○之證
    詞為其論辯之依據。惟本件證人乙○○到庭稱：是在事發後於管理員室旁聽到被
    告甲○○有這樣告訴另外一個管理員等語，而證人丙○○則證稱：被告甲○○在
    當天晚間七、八點曾經告訴他被黑道打，但沒有說是什麼時候被打，也沒有表明
    是什麼原因等語，則此二證人均未親眼見聞被告甲○○乃遭黑道所毆打成傷；此
    外，被告甲○○與被告己○○發生爭執完畢約係當天晚間七點多左右，而被告甲○○之診斷證明書上載明係於當日晚間九時許至醫院本診，則衡諸常情，被告甲○○會在當天雙方爭執衝突後，再於短期間內遭黑道毆打致傷之可能性極低，另
    被告己○○復無法舉出其他證據足資證明被告甲○○之傷乃遭黑道毆打所致，所
    辯則不足採。
  (五)綜上所述，被告甲○○與己○○於右揭時、地有互毆致傷之犯行，事證明確，洵
    堪認定。
三、核被告壬○○、己○○、甲○○三人所為，係犯刑法第二百七十七條第一項之傷
    害罪。爰審酌被告壬○○與告訴人丁○○發生爭執之過程、被告甲○○與己○○
    發生肢體衝突之前因後果，以及彼等各犯罪之動機、目的、手段、被害人所受損
    害程度及被告三人犯罪後態度不佳等一切情狀，認為原審以被告三人罪證明確，
    適用刑法第百七十七條第一項、第四十一條第一項、罰金罰鍰提高標準條例第一
    條前段、第二條之規定，而分別判處被告壬○○、甲○○各拘役二十日，處被告
    己○○拘役三十日，如易科罰金，均以三百元折算一日，其認事用法及量刑均無
    不合，被告三人上訴意旨否認犯有前揭傷害罪刑，顯無理由，應予駁回。
四、另上訴人甲○○經合法傳喚，無正當理由不到庭，爰不待其陳述逕行判決。
據上論斷，應依刑事訴訟法第四百五十五條之一第一項、第三項、第三百七十一條、
第三百六十八條，判決如主文。
中      華      民      國      九十一      年四    月    三十      日
                            臺灣台中地方法院刑事第七庭
                                  審判長法  官夏一
                                        法  官李秋娟
                                        法  官林學晴
右正本證明與原本無異。
本件不得上訴。
                                        書記官
中      華      民      國      九十一      年    四    月    三十    日
